【裁判字號】    89,上更(一),567
【裁判日期】    890718
【裁判案由】    遺棄
【裁判全文】
臺灣高等法院刑事判決                          八十九年度上更(一)字第五六七號
    上  訴  人  台灣新竹地方法院檢察署檢察官
    被      告  丁○○
右上訴人因被告遺棄案件，不服台灣新竹地方法院八十六年度訴字第四三五號，中華
民國八十六年六月十七日第一審判決（起訴案號：台灣新竹地方法院檢察署八十六年
度偵字第二五一四號），提起上訴，經判決後，由最高法院發回更審，本院判決如左
：
    主  文
原判決撤銷。
丁○○對於無自救力之人，依法令應扶助而遺棄之，處有期徒拾月。
    事  實
一、丁○○於民國八十五年六月三十日凌晨零時二十分許，駕駛車號ＪＹ─五二五三
    號自用小客車，沿新竹市○○路由南往北方向行駛，途經西大路四五五號前，原
    應注意飲酒後不得駕車，且於雙向二車道行駛時，不得駛入來車道，竟疏於注意
    ，酒後駕車失控駛入來車道，撞及由乙○○騎乘附載丙○○之車號ＲＰＱ─三六
    六號機車倒地，使乙○○之頭部挫傷及多處擦傷（此部分過失傷害業經撤回告訴
    ），丙○○左側股骨骨折、左側小腿骨折併神經、血管、肌腱斷裂壞死而截肢（
    丁○○因過失傷害人致重傷部分，業經本院判處有期徒刑八月確定並執行完畢）
    ，詎丁○○於肇事後，依法令對於無自救力之人，應有扶助送醫救治之義務，竟
    為規避刑責逕自駕車逃逸返家，遺棄已受傷害無自救力之丙○○在車禍現場，幸
    經路人發覺報警叫救護車送醫急救，並由警循線查獲。
二、案經台灣新竹地方法院檢察署檢察官自動檢舉偵查起訴。
    理  由
一、訊之被告丁○○否認有遺棄之犯行，辯稱：伊於車禍發生後，有停車看一下，機
    車翻倒，人在地上，就去打一一九或一一０電話，叫救護車，且駕車找姐姐，回
    到現場再去醫院尋找被害人，沒有肇事逃逸遺棄云云。
二、惟查：
（一）被告酒後駕駛自用小客車，失控駛入來車道撞及乙○○騎乘附載丙○○之機車
      倒地，使乙○○受頭部挫傷及多處擦傷（業經撤回告訴）、丙○○左小腿受傷
      截肢受重傷部分，業經本院判處有期徒刑八月確定，於八十六年十月九日縮短
      刑期執行完畢，有本院八十五年度交上易字第五九五號、原審法院八十五年交
      易字第二三一號刑事判決、台灣新竹少年監獄八十六年十二月十七日竹監總字
      第三二八六號簡便行文表、台灣高等法院檢察署刑案紀錄簡覆表各一份附卷可
      稽。
（二）被告於警訊時已坦承其駕車肇事後，因心裡害怕而加速逃逸（見台灣新竹地方
      法院檢察署八十五年偵字第七八三一號卷第三頁，影印存本院卷）。且被告於
      肇事後，駕車逃逸返家，遺棄已受傷而無自救力之丙○○在車禍現場，幸經路
      人發覺叫救護車送醫急救，並報警循線查獲之事實，業據被害人丙○○，現場
      證人乙○○於原審及本院審理中指訴甚詳。證人即警員甲○○、黃啟川結證稱
      根據線索找到被告家中，被告酒醉非常厲害，根本叫不起來，依其酒醉情形，
      不可能回到現場，當天在他家及在派出所被告均未說有回到現場，只有他父母
      說願意賠償而已等情（見本院上訴字卷第七十二、七十三、八十四頁）。本院
      於更審期間，向新竹縣警察局查詢當時一一０及一一九勤務中心報案紀錄，查
      得是一林先生報警救護，有該局八十九年六月二十八日（八九）竹市警刑一字
      第二五一三二號函及所附新竹市警察局消防隊緊急傷病送醫服務登記簿影本在
      卷可按。被告所辯有於肇事後回到現場及叫救護車云云，為虛假不實之詞。
（三）按道路交通事故有人傷亡者，肇事駕駛人應迅對受傷者予以救護，並保持現場
      ，儘速報告就近警察機關，道路交通事故處理辦法第四條第一款定有明文。本
      件車禍發生時間係凌晨零時二十分許，人車稀少，被害人丙○○之左側股骨骨
      左折、左側小腿骨折併神經、血管、肌腱斷裂壞死（送醫後截肢），被告亦經
      判處罪刑在卷，則被害人丙○○倒臥現場，顯屬無自救力之人。被告明知已發
      生車禍，對無自救力之人，依法令應扶助之，竟逕自駕車逃逸返家，顯有遺棄
      被害人之故意與行為，不因被害人經路人發覺迅即叫救護車送醫急救而解免遺
      棄之刑責。
（四）至於證人葉淑鈴即被告胞姊於原審中證稱：「被告按鈴很久，我才開門，他告
      訴我他撞了二位女生，叫我跟他一起去看，到了現場，沒見到被撞的女生，我
      們就到空軍及省立醫院急診室去找，但沒有找到」、「因為在醫院找不到人，
      以為被害人沒什麼事，就回家了」、「我有罵他，他告訴我他很害怕，不敢下
      車看」等語，證人即空軍醫院護士祝興萍結證謂：「當晚我在醫院門口要去提
      款，就碰到葉淑鈴姐弟，葉淑鈴很緊張抓著我手，問說有無二個小女生送到醫
      院來，我就請他們去急診室問」等情。乃被告犯罪後害怕或良心不安事後至醫
      院查詢之行為，難謂被告無逃離現埸遺棄被害人之故意，自不影響其已成立之
      遺棄罪。
（五）丙○○遭被告駕車撞及，因左腿骨折，神經、血管、肌腱斷裂，倒臥在地，深
      夜時分，隨時有遭後方來車撞及輾壓之可能，處於生命極端危險境地。乙○○
      遭受車禍，受普通傷害，雖非無自救能力之人（詳後理由四所述），但其遭撞
      後，在深夜亦受傷及驚嚇之情況下，難期乙○○對丙○○為周全之扶助、保護
      。茲丙○○既處於隨時有生命危險發生之情狀，被告之行為，尚與最高法院二
      十九年上字第三七七七號判例意旨，「事實上尚有他人為之養育或保護，該無
      自救力人之生命，並不發生危險」之免責條件不符。被告遺棄後，不因偶發條
      件之介入（路人報警救護），致未發生生命危險而阻卻其犯罪（最高法院八十
      八年度台上字第五一九五號判決要旨參照）。
（六）綜上所述，被告所辯，為卸責之詞，不足採信。其罪證明確，犯行洵堪認定。
三、核被告所為，係犯刑法第二百九十四條第一項之對於無自救力之人，依法令應扶
    助而遺棄之罪。
四、公訴意旨另以：丁○○前開肇事致乙○○受傷逃逸，同時亦涉有上開遺棄罪嫌。
    惟乙○○僅屬普通傷害，於原審復稱：我擦傷，人且清醒，我也站起來叫救命（
    見原審卷第四十四頁）。衡情尚未達於無自行維持生命能力之程度。與遺棄無自
    救力之人要件不合。因公訴人認被告同時遺棄乙○○、丙○○，有想像競合犯，
    裁判上一罪之關係，對所訴遺棄乙○○部分，不另為無罪之諭知。
五、原審未詳加審究，遽為被告無罪之判決，尚有未合。檢察官上訴意旨指摘原判決
    不當，非無理由，應由本院撤銷改判。爰審酌被告於車禍發生後為規避刑責，駕
    車逃逸，未下車救護被害人，所生危害及犯罪後態度且迄今未對被害人為民事賠
    償等一切情狀，量處如主文第二項所示之刑，以示懲儆。
六、被告丁○○經合法傳喚，無正當理由不到庭，爰不待其到庭陳述，逕行判決。
七、據上論斷，應依刑事訴訟法第三百七十一條、第三百六十九條第一項前段、第三
    百六十四條、第二百九十九條第一項前段，刑法第二百九十四條第一項，判決如
    主文。
本案經檢察官柯麗鈴到庭執行職務。
中     華     民     國    八十九   年      七        月      十八      日
                            臺灣高等法院刑事第五庭
                                審判長法  官  曾  德  水
                                  法  官  楊  貴  雄
                                      法  官  趙  功  恆
右正本證明與原本無異。
如不服本判決應於收受送達後十日內向本院提出上訴書狀，其未敘述上訴之理由者並
得於提起上訴後十日內向本院補提理由書（均須按他造當事人之人數附繕本）。
                                      書記官  孫  佩  琳
中     華     民     國    八十九   年      七        月      十九      日
附錄：本案論罪科刑法條全文
刑法第二百九十四條第一項：
對於無自救力之人，依法令或契約應扶助，養育或保護而遺棄之或不為其生存所必要
之扶助、養育或保護者，處六月以上五年以下有期徒刑。


司法院資訊處製作；財團法人民間司法改革基金會備份。
